臺灣苗栗地方法院刑事判決　　　　　　　　 95年度自字第2號
自　訴　人　乙○○
　　　　　　甲○○
　　　　　　丙○○
　　　　　　庚○○
共　　　同
代　理　人　陳淑芬律師
被　　　告　戊○○
　　　　　　辛○○
共　　　同
選任辯護人　許麗美律師
上列被告因偽造文書案件，經自訴人提起自訴及追加自訴，本院
判決如下：
    主  文
戊○○、辛○○均無罪。
其餘追加自訴部分不受理。
    理  由
壹、本件自訴及追加自訴略以：被告辛○○與自訴人乙○○、甲○○、、丙○○、庚○○均係騷貓視聽歌唱有限公司（設址
    於苗栗縣苗栗市○○路309 號3 樓，下簡稱騷貓公司）之股
    東，該公司於民國85年2 月初解散結束營業。被告辛○○於
    同年3 月5 日自行在同址另行設立騷貓酒家，且未經自訴人
    乙○○等4 人同意，擅自將非合夥人之自訴人乙○○等4 人
    列為合夥人，並偽填出資額新臺幣（下同）5 萬元於合夥契
    約書及「苗栗縣政府營利事業統一發證設立（變更）登記申
    請書」（下簡稱營利事業登記申請書）等私文書上，又偽刻
    自訴人甲○○、乙○○、丙○○、庚○○等人印章各一枚，
    蓋在上開合夥契約書及營利事業登記申請書合夥欄上，並偽
    簽自訴人甲○○、乙○○、丙○○、庚○○署名於在上開合
    夥契約書合夥人欄上後，由被告戊○○於同年3 月11日持向
    苗栗縣政府辦理設立登記事項，而獲准設立登記，足以損害
    自訴人乙○○等4 人及「苗栗縣政府營利事業統一發證設立
    （變更）登記申請書」之正確性。嗣因被告戊○○2 人經營
    之騷貓酒家不依法納稅，已知欠稅共1,945,817 元，經法務
    部行政執行署新竹行政執行處95年1 月17日以新執乙91年營
    稅執特字第00014444號函，以騷貓酒家合夥人係納稅義務人
    為由，而查封自訴人乙○○、江慶義2 人所有不動產，始得
    知上情。因認被告2 人共同涉犯偽造及行使偽造私文書、偽
    造及行使偽造印章、印文及署押罪嫌云云。
貳、不受理部分：
一、按已經提起自訴之案件，在同一法院重行起訴者，應諭知不
    受理之判決，此為自訴程序所準用，刑事訴訟法第303條第2
    款、第343 條分別定有明文。又追加自訴係就與已經自訴之
    案件無單一性不可分關係之相牽連犯罪（指刑事訴訟法第 7
    條所列案件），在原自訴案件第一審辯論終結前，加提獨立
    之新訴，俾便及時與原自訴案件合併審判，以收訴訟經濟之
    效，此觀刑事訴訟法第343條準用同法第265條自明；如追加
    自訴之犯罪，經法院審理結果，認定與原自訴案件之犯罪有
    實質上或裁判上一罪之單一性不可分關係，依同法第343 條
    準用第267 條，既為原自訴效力所及，對該追加之訴，自應
    認係就已經提起自訴之案件，在同一法院重行起訴，依同法
    第343條準用第303條第2 款，應於判決主文另為不受理之諭
    知，始足使該追加之新訴所發生之訴訟關係歸於消滅，而符
    訴訟 (彈劾)主義之法理，最高法院87年台上字第540號判例
    意旨可資參照。
二、查自訴人丙○○、庚○○追加自訴被告辛○○、戊○○共同
    涉犯偽造及行使偽造私文書、偽造及行使偽造印章、印文及
    署押罪嫌之事實，業如前述，並有卷附自訴人丙○○、庚○○於95年3 月6 日向本院提起自訴之刑事追加自訴狀1 份在
    案可稽。參諸自訴人丙○○、庚○○2 人追加自訴之事實，
    核與自訴人乙○○、甲○○2 人已經提訴自訴之上揭事實，
    2 者間具有同種想像競合犯之裁判上一罪關係，係屬同一案
    件，揆諸首揭說明，自訴人丙○○、庚○○追加自訴部分，
    係就已經提起自訴之案件，在同一法院重行起訴，爰依刑事
    訴訟法第343 條準用同法第303 條第2 款之規定，為不受理
    判決之諭知。
參、無罪部分：
一、按犯罪事實應依證據認定之，無證據不得認定犯罪事實；不
    能證明被告犯罪者，應諭知無罪之判決，刑事訴訟法第 154
    條第2 項及第301 條第1 項，分別定有明文。次按認定不利
    於被告之事實，須依積極證據，苟積極證據不足為不利於被
    告事實之認定時，即應為有利於被告之認定，更不必有何有
    利之證據；又事實之認定，應憑證據，如未能發現相當證據
    ，或證據不足以證明，自不能以推測或擬制之方法，以為裁
    判基礎。而刑事訴訟法上所謂認定犯罪事實之積極證據，係
    指適合於被告犯罪事實之認定之積極證據而言，雖不以直接
    證據為限，間接證據亦包括在內；然而無論直接或間接證據
    ，其為訴訟上之證明，須於通常一般之人均不致有所懷疑，
    而得確信其為真實之程度者，始得據為有罪之認定，倘其證
    明尚未達到此一程度，而有合理之懷疑存在時，致使無從形
    成有罪之確信，根據「罪證有疑，利於被告」之證據法則，
    即不得遽為不利被告之認定（最高法院30年上字第816 號、
    29年上字第3105號、30年上字第1831號、40年台上字第86號
    及76年台上字第4986號等判例意旨參照）。再按刑事訴訟法
    第161 條已於民國91年2 月8 日修正公布，其第1 項規定：
    檢察官就被告犯罪事實，應負舉證責任，並指出證明之方法
    。因此，檢察官對於起訴之犯罪事實，應負提出證據及說服
    之實質舉證責任。倘其所提出之證據，不足為被告有罪之積
    極證明，或其指出證明之方法，無從說服法院以形成被告有
    罪之心證，基於無罪推定之原則，自應為被告無罪判決之諭
    知（最高法院92年台上字第128 號判例意旨參照）。另為貫
    徹無罪推定原則，關於刑事訴訟法第161條第1項，檢察官對
    於被告之犯罪事實，除應盡「提出證據」之形式舉證責任外
    ，尚應負「指出其證明方法」之實質舉證，用以說服法院，
    使法官確信被告犯罪構成事實存在之規定，於自訴程序之自
    訴人同有適用，有最高法院91年第4 次刑事庭會議決議足參
    。又自訴人之指訴，係以使被告受刑事訴追為目的，是其陳
    述是否與事實相符，仍應調查其他證據以資審認，有最高法
    院32年上字第657 號、52年台上字第1300號判例可資參照。
    而被害人之指述，亦係以使被告受刑事訴追為目的，揆諸上
    開判例之精神，應與自訴人為相同之解釋。
二、本件自訴人乙○○、甲○○認被告2 人涉犯偽造私文書等罪
    嫌，無非以：（一）合夥契約書及營利事業登記申請書上蓋
    用之自訴人乙○○、甲○○印文，與「騷貓視聽歌唱有限公
    司設立登記事項卡」（下簡稱騷貓公司設立登記事項卡）上
    留存之印文不同，且證人即代辦騷貓酒家設立事項之帳務代
    理人丁○○亦表示自訴人乙○○、甲○○均未親自拿印章向
    伊辦理騷貓酒家設立事宜；（二）自訴人乙○○等人對於合
    夥契約書及營利事業登記申請書事先均不知情，係後來接獲
    行政執行署之通知始知情；（三）自訴人乙○○等人從未收
    到騷貓酒家之扣繳憑單等為其論據。訊據被告2 人對於被告
    辛○○與自訴人4 人均係設址於苗栗縣苗栗市○○路309 號
    3 樓之騷貓公司實際出資股東，該公司於85年2 月5 日辦理
    公司解散登記；另騷貓酒家係85年3 月向苗栗縣政府申請設
    立登記，該項登記係以被告戊○○為負責人之事實固坦承不
    諱，惟均堅詞否認有何偽造文書等犯行，均辯稱：因該公司
    於85年2 月間因經營不善，及稅捐機關以該公司係視聽業不
    可有女陪侍，公司營業項目與登記不符為由，發函要求改善
    ，遂將公司組織型態改組成合夥組織，惟仍取名為騷貓酒家
    ，除將原騷貓公司股東林天榮排除在合夥人之列，並將自訴
    人丙○○列為合夥人，及將原擔任公司經理但已數月未領薪
    資之被告戊○○亦列為合夥人外，並推由被告戊○○擔任負
    責人。前開騷貓公司之解散與騷貓酒家之設立登記事項，皆
    委由證人丁○○辦理，且係由被告2 人與自訴人4 人共同前
    往辦理，被告2 人及自訴人4 人係應證人丁○○之要求交付
    或委託其代刻印章、蓋用於相關文件上，並當場影印自訴人
    乙○○等4 人之國民身分證。被告戊○○因係負責人，並於
    營利事業登記申請書上之營業項目欄親自簽名。被告辛○○
    另辯稱：騷貓酒家成立後剛開始合夥人尚共同經營，至85年
    5 月間因自訴人乙○○等人不願繼續經營，伊因係最大股東
    ，為挽回頹勢，始由其繼續經營，伊繼續以騷貓酒家名義經
    營，其目的係為索回先前酒客積欠之簽單款項等語。
三、經查：
（一）查被告辛○○與自訴人4 人原均係設址於苗栗縣苗栗市○○路309 號3 樓之騷貓公司實際出資股東，該公司於85年
      2 月5 日辦理公司解散登記；而騷貓酒家係於85年3 月間
      向苗栗縣政府申請設立登記，並在騷貓公司之原址經營等
      情，自訴人4 人及被告2 人均供認不諱，並據證人丁○○
      於本院審理中到庭證述明確（參見本院96年1 月11日審判
      筆錄第14、16、19、20頁）。參諸本件騷貓酒家合夥契約
      書及營利事業登記申請書上蓋用之自訴人「甲○○」、「
      乙○○」印文，與騷貓公司設立登記事項卡上留存之自訴
      人「甲○○」、「乙○○」印文，在外觀上以肉眼觀之，
      不論字體大小、形式均相同，有卷附騷貓酒家合夥契約書
      、營利事業登記申請書、騷貓公司設立登記事項卡影本各
      1 份為憑（參見本院卷第4 、5 、87頁），自難認騷貓酒
      家合夥契約書及營利事業登記申請書上蓋用之自訴人「甲○○」、「乙○○」印文係被告2 人所偽造，蓋如係被告
      2 人所偽造，何以印文會與騷貓公司設立登記事項卡上留
      存之自訴人「甲○○」、「乙○○」印文相同？是自訴人
      甲○○、乙○○指訴被告2 人偽造渠等印文，顯不足採。
      至證人即自訴人丙○○、庚○○2 人於本院審理中雖均證
      述：前開合夥契約書與營利事業登記申請書上留存之「丙○○」、「庚○○」印文，其蓋用之印章並非渠等所有，
      係被告2 人所偽刻云云，惟查，本件被告2 人於本院審理
      中既堅詞否認有偽造自訴人丙○○、庚○○2 人印文及印
      章犯行，則自訴人就被告2 人涉有上揭犯行，自應舉證證
      明以實其說，尚難僅憑上開合夥契約書與營利事業登記申
      請書上留存「丙○○」及「庚○○」印文，遽認係被告2
      人所偽造，本件自訴人就其指訴被告2 人偽造自訴人丙○○、庚○○2 人印文及印章犯行，既未能舉證證明，揆諸
      前揭說明，本件尚難認被告2 人涉有自訴人指訴之上揭偽
      造印章及印文犯行。是自訴人上揭指訴，均不足採信。
（二）次查，本件騷貓酒家係設於苗栗縣苗栗市○○路309 號3
      樓，而該房屋係自訴人庚○○於85年5 月16日出租予被告
      辛○○，租期自85年5 月16日至86年10月15日止，每月租
      金15萬元等情，有自訴人等人提出之房（店）屋租賃契約
      書影本1 份在卷可稽（參見本院卷第82頁），參諸上開租
      賃契約書上載明簽約日期為85年5 月16日，第1 期租金係
      自85年5 月16日起至同年6 月15日止，堪認自訴人庚○○
      之上開房屋確係於85年5 月16日出租予被告辛○○無訛，
      否則如自訴人指訴係騷貓公司解散後即由被告2 人單獨經
      營，則前開房屋租賃契約之租賃日期應係自85年3 月間起
      算，而非如上開租賃契約書所載係自同年5 月16日起算始
      合常理。故85年3 月至5 月間，騷貓酒家係由被告2 人與
      自訴人4 人共同合夥經營乙節，應堪認定。至證人即自訴
      人甲○○於本院審理中證述：「因為當時前者的公司想要
      結束，但辛○○想要作，就出租給他，公司有欠辛○○錢
      ，所以用口頭上講抵債，抵差不多後，才寫此租約。」（
      參見本院96年1 月11日審理筆錄第174 頁），核與前揭事
      實顯然不符，顯係事後迴護自訴人之詞，不足採信。被告
      辛○○辯稱：騷貓酒家成立後剛開始合夥人即自訴人等尚
      共同經營，至85年5 月間因自訴人乙○○等人不願繼續經
      營，始由其繼續經營等語，應堪採信。
（三）又自訴人雖指訴渠等從未收到騷貓酒家之扣繳憑單，自訴
      人自非騷貓酒家之合夥人，並據此認定被告2 人涉有偽造
      文書犯行云云。惟查，騷貓酒家之前身即騷貓公司經營自
      始虧損連連乙節，既為自訴人及被告所供認不諱，則本件
      自難期經營組織型態，由騷貓公司組織轉為合夥組織即可
      轉虧為盈，本件騷貓酒家之經營既呈現虧損，自訴人自無
      從收到無扣繳憑單。是自訴人以渠等未曾收到騷貓酒家之
      扣繳憑單，遽認渠等均非騷貓酒家合夥人，並據此認定被
      告2 人有偽造文書犯行，自屬無據，不足採信。
（四）另自訴人於本院審理中對於被告2 人辯稱自訴人4 人均曾
      與被告2 人一同前往證人丁○○處辦理騷貓酒家之設立登
      記事宜等情，固然矢口否認，而證人丁○○於本院審理中
      雖亦證述自訴人4 人皆未前往伊事務所委託辦理騷貓酒家
      之設立事宜云云。惟查，參諸證人丁○○對於自訴人4 人
      是否曾與被告2 人一同前往伊事務所辦理騷貓酒家之設立
      登記事宜乙節，於本院審理中證述前後不一，此徵諸其證
      述：「我們代辦是由業主提供資料叫我們怎麼做，合夥人
      由他們提供身分證影本及印章，他們持股比例等是委託人
      交代我們怎麼做。」、「（問：你所說的業主是誰？）應
      該是在庭被告2 人，我也忘記他們姓名，因為時間已久了
      。」、「（問：你除了業主有接觸外，其他人你都沒有接
      觸過？）自訴人只有甲○○有委託我代辦另1 件苗旺房屋
      仲介的業務，所以我認識。其他自訴人都沒有接觸過。」
      、「（問：剛才提示的資料有合夥人名字、印章，那些印
      章來源？）應該是委託的業主提供的。」、「（問：騷貓
      酒家的設立，是由誰委託你去辦理？）時間這麼久了，我
      也忘記了，是剛才在外面看到他們才覺得似曾相識。」、
      「（問：可否確認是他們去委託辦理？）對，是有人委託
      我們辦理。」、「（問：是被告委託你們去辦理？）事情
      這麼久了，是有印象。」等語自明（參見本院96年1 月11
      日審理筆錄第24頁），證人丁○○於本院審理中之證述既
      有如上前後不一之瑕疵，是本件尚難僅憑證人丁○○上揭
      證述，遽認自訴人4 人均未曾與被告2 人一同前往伊事務
      所辦理騷貓酒家之設立登記事宜。況退步言之，縱認證人
      丁○○證述自訴人4 人均未曾與被告2 人一同前往伊事務
      所，而係由被告2 人持自訴人4 人印章前往伊事務所辦理
      騷貓酒家之設立登記事宜乙節屬實，惟此亦難據以認定被
      告2 人持有自訴人4 人印章前往辦理，係未獲得自訴人4
      人授權，是本件自難僅憑證人丁○○之上揭證述，而為被
      告2 人不利之認定。
（五）末查，被告戊○○自始並非騷貓公司股東，為自訴人所自
      認，並據證人己○○於本院審理中到庭證述明確（參見本
      院96年1 月11日審理筆錄第10、12頁），復有騷貓公司登
      記事項卡上所載股東名冊附卷可稽（參見本院卷第87頁背
      面）。本件被告2 人如係基於分散並減免自己之租稅義務
      或其他債務目的，始偽造自訴人2 人及證人丙○○、庚○○之印章、印文及署押，衡情被告辛○○為免除合夥人對
      債務之連帶清償責任，理應將自己排除在合夥人之外，而
      將自訴人2 人及證人丙○○、庚○○列名合夥人即可。又
      被告戊○○既如前述，其本身開始並非騷貓公司股東，更
      無理由將以合夥人身分加入騷貓酒家之經營，並擔任合夥
      負責人。況如自訴人指訴被告2 人偽造渠等印章、印文及
      署押使自訴人4 人成為騷貓酒家之合夥人屬實，則被告2
      人於經營騷貓酒家獲有營業利益，尚須分配予自訴人4 人
      ，核與常情亦不相符。是本件自難認被告2 人有自訴人指
      訴上揭偽造文書犯行之犯罪動機。
（六）綜上所述，被告2 人上開辯解，均堪採信。自訴人上揭指
      訴，不足採信。
四、至被告聲請調閱上開騷貓公司登記事項卡、騷貓酒家合夥契
    約書及營利事業登記申請書之原本，並鑑定其上之印文，以
    證明印章係同一。惟本院就此既已為被告有利之認定，核無
    調閱上開文件並鑑定該印文之必要，附此敘明。
五、綜上所述，本件自訴人既未能舉證證明被告2 人確有上揭偽
    偽造及行使偽造印章、印文、署押及偽造文書及行使偽造文
    書等犯行，本件自不能認定被告2 人涉有上揭犯行。此外，
    本院復查無其他積極證據足認被告有自訴人所指上述犯行，
    揆諸首開說明，自應為無罪之諭知。
據上論斷，應依刑事訴訟法第343 條、第301 條第1 項、第303
第2款、判決如主文。
本案經檢察官黃俊鳴到庭執行職務。
中　　華　　民　　國　　96　　年　　1 　　月　　25　　日
　　　　　　　　　刑事第二庭  審判長法　官  楊  清  益
                                    法  官  蔡  志  宏
                                    法  官  吳  炳  桂
以上正本證明與原本無異。
如不服本判決，應於判決送達後10日內，向本院提出上訴狀。
　　　　　　　　　　　　　　　　    書記官  蘇  文  熙
中　　華　　民　　國　　96　　年　　1 　　月　　25　　日
